【裁判字號】    92,訴,852
【裁判日期】    921217
【裁判案由】    租佃爭議
【裁判全文】
臺灣彰化地方法院民事判決  九十二年度訴字第八五二號
    原      告  乙○○
    被      告  甲○○
右當事人間租佃爭議事件，於民國九十二年十二月三日言詞辯論終結，本院判決如左
：
    主      文
原告之訴駁回。
訴訟費用由原告負擔。
    事      實
甲、原告方面：
  一、聲明：求為判決被告應繼續出租坐落彰化縣鹿港鎮○○段四０六地號土地予原
            告。
  二、陳述：被告與原告之父施泉就坐落彰化縣鹿港鎮○○段四０六地號土地訂有三
            七五租約，原告之父於民國八十九年四月二十六日去世，原告委託地政
            士辦理繼承事宜，但被告拒絕會同辦理，以致原告無法完成租約之繼承
            登記，而生本件糾紛，希望能辦理變更登記由原告繼續承租，原告因家
            貧且現無工作，承租上開土地係唯一生活憑藉，被告以未收到租金以及
            維持生活為由，欲終止租約，顯與規定不符。
  三、證據：提出遺產分割契約書一件、台灣彰化地方法院民事庭通知一件、異議書
      二件、判例要旨一件等為證。
乙、被告方面：
  一、聲明：求為判決駁回原告之訴。
  二、陳述：原租賃關係是存在於原告與施泉之間，租約六年已經屆滿，而施泉已過
            世四年了，但其子女均未處理積欠達三年以上之租金，經公所發文通知
            ，其子女仍未辦理登記，原告申請調解時已超過登記的時間，希望能將
            土地收回自耕。
  三、證據：提出鹿港鎮公所逕為辦理租約變更登記通知書影本一件為證。
    理      由
一、按租佃爭議事件非經調解、調處，不得起訴，耕地三七五減租條例第二十六條第
    二項前段定有明文。本件原告就坐落彰化縣鹿港鎮○○段四０六地號土地與被告
    有關租佃爭議事件，業經彰化縣鹿港鎮公所、彰化縣政府耕地租佃委員會依法調
    解、調處，因調處不成立，而由彰化縣政府耕地租佃委員會移送本院，有彰化縣
    政府耕地租佃委員會調處程序筆錄在卷可稽，是原告之起訴程序，尚無不合，先
    予敘明。
二、原告起訴主張被告與原告之父施泉就坐落彰化縣鹿港鎮○○段四０六地號土地訂
    有三七五租約，原告之父去世後，被告拒絕會同辦理租約之繼承登記，故希望能
    辦理變更登記由原告繼續承租等語。被告則辯稱原告與被告之父施泉間租約已屆
    滿，其子女未處理積欠達三年以上之租金，希望能將土地收回自耕等語。
三、經查：原告提起本件訴訟，經本院闡明請求續約之真意為何，原告業已表明係要
    求辦理三七五租約之變更登記，由其續為承租等語，有本院九十二年十二月三日
    言詞辯論筆錄可稽，故原告起訴之目的，係冀求將原有之耕地租約辦理變更登記
    ，將原告登記為承租人，合先確定。又被告與原告之父施泉就坐落彰化縣鹿港鎮
    ○○段四０六地號土地訂有三七五租約，原告為施泉之子，施泉過世後，其繼承
    人已將遺產中坐落彰化縣鹿港鎮○○段四０六地號土地之承租權分割予原告之事
    實，有台灣省彰化縣私有耕地租約書、遺產分割契約書、繼承系統表、同意書、
    共有物分管協議書等在卷可稽，洵堪確定。
四、原告雖主張被告應配合辦理耕地租約變更登記，將耕地租約之承租人變更為原告
    。惟按臺灣省耕地租約登記辦法（係依耕地三七五減租條例第六條第二項規定訂
    定）第四條：「耕地租約有下列情形之一者，應申請租約變更登記：：三、承租
    人死亡，由現耕繼承人繼承承租權者。：：耕地租約如經鄉（鎮、市、區）公所
    查明有前項各款情形之一，出租人、承租人未於六個月內申請租約變更登記者，
    鄉（鎮、市、區）公所應通知出租人、承租人於接到通知之日起二十日內申請租
    約變更登記，屆期未申請者，由該管鄉（鎮、市、區）公所逕行登記，並通知出
    租人及承租人。」、第五條：「申請租約變更登記者，應填具申請書，提出原租
    約外，並依下列規定檢具證明文件：：二、依前條第一項第三款申請者，應由現
    耕繼承人檢具現耕切結書、繼承系統表、非現耕繼承人繼承權拋棄證明文件、承
    租人死亡時之戶籍謄本及繼承人戶籍謄本各一份。：：」、第七條：「耕地租約
    租期屆滿，除出租人依本條例收回自耕外，如承租人願繼續承租，並有繼續耕作
    之事實者，應申請租約續訂登記。」、第八條：「申請租約續訂登記者，應填具
    申請書，並檢具原租約。」，以及第十條：「（鎮、市、區）公所受理耕地租約
    登記之申請，應於受理日起十日內審查完竣，將審查及登記結果通知雙方當事人
    ，並報請縣（市）政府備查。前項登記應登載於登記簿，並依下列規定辦理後，
    將租約發還申請人：一、租約訂立或換訂登記，應在租約加蓋鄉（鎮、市、區）
    公所印信。二、租約變更登記，應在原租約後加貼附表，將變更內容予以註記。
    」，由上開相關法令條文觀之，原承租人之合法繼承人可單獨申辦租約變更登記
    ，其申辦租約變更登記乃基於既有之租佃關係，自無須與被告間另有承租系爭土
    地之意思表示合致之必要。故本件原告之主張，自應循上開行政程序辦理，本院
    自不能代替行政機關逕為審查，原告之主張已欠缺保護必要之要件，故原告訴請
    本院為上開請求，即無理由，應予駁回。
五、至於被告辯稱承租人已積欠數年地租、為維持家庭生活有需要收回自耕等語，僅
    為被告得否依耕地三七五減租條例有關規定收回系爭土地之理由，茍出租人、承
    租人雙方有爭議，被告即應另循租佃爭議之方式處理，附此敘明。
據上論結：本件原告之訴為無理由，依民事訴訟法第七十八條，判決如主文。
中      華      民      國    九十二    年      十二      月    十七    日
                        台灣彰化地方法院民事第一庭
~B法      官  陳弘仁
右為正本係照原本作成。
如對本判決上訴，應於判決送達後二十日內向本院提出上訴狀。
~B法院書記官  王振州
中      華      民      國    九十二    年      十二      月    十七    日


司法院資訊處製作；財團法人民間司法改革基金會備份。
